【裁判字號】    99,家上,33
【裁判日期】    990824
【裁判案由】    給付扶養費
【裁判全文】
臺灣高等法院臺南分院民事判決  99年度家上字第33號
上  訴  人  乙○○
訴訟代理人  楊漢東  律師
複  代理人  林春發  律師
被  上訴人  甲  ○
訴訟代理人  張雯峰  律師
            奚淑芳  律師
            黃曉薇  律師
上列當事人間請求給付扶養費事件，上訴人對於中華民國99年 4
月14日臺灣嘉義地方法院第一審判決（98年度家訴字第37號）提
起上訴，本院於99年8月10日言詞辯論終結，判決如下：
    主  文
原判決關於命上訴人給付被上訴人超過新臺幣壹佰貳拾玖萬玖仟
貳佰伍拾陸元本息部分，及該部分假執行之宣告，暨訴訟費用（
除確定部分外）之裁判均廢棄。
上列廢棄部分，被上訴人在第一審之訴及假執行之聲請均駁回。
其餘上訴駁回。
第一審（除確定部分外）、第二審訴訟費用，由上訴人負擔三分
之一，餘由被上訴人負擔。
    事實及理由
一、被上訴人主張：伊與上訴人原為夫妻，業經法院判決離婚及
    兩造之未成年長女丙○○、次女丁○○、長子戊○○、次子
    己○○權利義務之行使或負擔，均由上訴人任之，並已於民
    國（下同）94年1 月18日確定；惟上訴人不僅於離婚前未曾
    負擔未成年子女之生活費用，於離婚判決確定後，亦拒不履
    行，故未成年子女權利義務之行使或負擔，不但仍由伊任之
    ，生活費用亦均由伊自行負擔。按父母對於未成年子女之扶
    養費用均應分擔，因此父母之一方單獨扶養，得依不當得利
    之規定，請求他方償還代墊其應分擔之扶養費用，且不當得
    利之消滅時效為15年，伊自得請求上訴人返還起訴前15年之
    扶養費用，即自98年5月27日（本件起訴日期為98年5月26日
    ）往前推算15年之扶養費用。又本件起訴時，長女丙○○（
    ○○年○○月○○日出生）已於○○年○○月○○日成年，此部分伊僅能
    請求○○年○○月○○日至○○年○○月○○日之扶養費用，未成年次女
    丁○○（○○年○○月○○日出生）、未成年長子戊○○（○○年○
    月○○日出生）、次子己○○（○○年○月○○日出生）等已發生
    之扶養費，合計為新臺幣（下同）7,701,112 元（詳如附表
    一所示），兩造各負擔一半為3,791,557元（減縮59,000 元
    ）。爰依不當得利之法律關係，請求上訴人返還伊所墊付之
    未成年子女扶養費用，及法定遲延利息等語（原審另判命上
    訴人應自98年6月6日起，各至未成年次女丁○○、長子戊○
    ○、次子己○○成年之日止，按月各給付 7,120元部分，上
    訴人未上訴已確定）。原審為被上訴人勝訴之判決，上訴人
    不服提起上訴，並對上訴人之上訴，在本院聲明求為判決：
    (一)上訴駁回。
    (二)第二審訴訟費用由上訴人負擔。
二、上訴人則以：兩造婚後於82年間，由伊提供自己在婚前購置
    之不動產貸款90萬元，與被上訴人共同經營檳榔批發生意，
    並由伊負責向檳榔農購買檳榔取粒後送中盤商，被上訴人則
    負責貨款及家庭生活之收支，且迄離婚判決確定前，伊仍與
    被上訴人共同住在嘉義縣竹崎鄉○○村○○路○○號，至被上
    訴人於95年底攜子女搬至現住所後，檳榔批發生意均交由被
    上訴人經營，所有營收亦均歸被上訴人支配，伊並無未盡扶
    養義務之情。又縱伊交由被上訴人經營檳榔批發，伊另向檳
    榔農購買檳榔自行採收出售謀生期間，兩造之子女丙○○及
    丁○○、戊○○、己○○仍不時向伊索討生活費用，伊支付
    2,000元至10,000元不等之金錢，合計59,000 元，應予以抵
    銷，且在長女丙○○已成年，伊仍有量力支付，非如被上訴
    人所稱不願照護子女。又兩造於離婚前未約定以分別財產制
    為夫妻財產制，縱被上訴人利用家中經營檳榔攤所得收入支
    付家庭生活費用，亦僅為聯合財產之一部分，應屬夫妻共享
    ，用以支應家庭生活費用，不應在夫妻離婚後，再由掌管財
    務之一方請求他方給付子女扶養費用之一半。本件由於共同
    經營檳榔批發營收，均由被上訴人支配，且於95年底兩造分
    居後之子女扶養費用，亦應由被上訴人分擔之。又縱認上訴
    人應負擔上揭費用，則以對被上訴人得主張之夫妻剩餘財產
    分配所得金額為抵銷等語，資為抗辯，並聲明求為判決：
    (一)原判決主文第一項及該部分假執行暨訴訟費用之宣告均廢
      棄。
    (二)上列廢棄部分，被上訴人在第一審之訴及假執行之聲請均
      駁回。
    (三)訴訟費用均由被上訴人負擔。
三、經查兩造係夫妻，育有子女丙○○、丁○○、戊○○、己○
    ○，經法院以93年度婚字第264號、93年度家上字第119號判
    決離婚確定，所生子女權利義務之行使或負擔，均由上訴人
    任之，並已於94年1 月18日確定在案。又行政院主計處嘉義
    縣96年度平均每人月消費支出14,241元；被上訴人97年度名
    下財產有房屋、土地計3筆，中華汽車1部，財產總額114 萬
    餘元；上訴人97年度名下財產有土地2筆、汽車2部、股利憑
    單及利息所得2 萬餘元，財產總額約20萬元；及兩造婚姻關
    係存續期間，並未訂立分別財產制等情。既為兩造所不爭執
    ，並有戶籍謄本、民事判決、稅務電子閘門財產所得調件明
    細表等件，附於原審卷足稽，自堪信實。惟被上訴人主張上
    訴人不但離婚前未曾負擔未成年子女之生活費用，離婚後亦
    未負擔，自得本於不當得利之法律關係，請求上訴人償還代
    墊其應分擔之扶養費用乙節，既為上訴人所否認，並以上揭
    情詞置辯。是本件所應審究者，厥為兩造係於何時起未再共
    同經營事業、經濟上各自獨立？被上訴人請求上訴人給付離
    婚前，原判決第1 項所示之扶養費用是否有理由？被上訴人
    對於上訴人本件請求權超過5 年部分之時效是否消滅？及上
    訴人得否以可分配之夫妻剩餘財產請求權主張抵銷？各情。
四、兩造離婚前關於未成年子女保護教養（扶養）費用之負擔：
    (一)按夫妻婚姻關係存續中，對其未成年子女有保護、教養之
      權利義務，民法第1084條第2 項定有明文，該權利義務之
      行使及負擔，固有民法第1089條規定可資適用，惟因此所
      生之保護教養費用，習慣上常稱為「未成年子女之扶養費
      用」，為家庭生活費用之一種，自應包括於家庭生活費用
      在內，在父母之間，依家庭生活費用負擔規定處理即可，
      無須論及未成年子女之扶養問題。而家庭生活費用之分擔
      ，在修正前民法第1026條規定（91年6 月26日公告刪除，
      同年月28日生效），夫妻法定財產制關於家庭生活費用，
      除夫無支付能力時，由妻就其財產之全部負擔外，以由夫
      負擔為原則，如妻有正當理由而與夫分居時，夫仍應負擔
      妻之生活費用，即家庭生活費用，此與法定扶養義務不同
      ，最高法院著有50年台上字第2737號判例意旨足參。現行
      民法雖將民法第1026條於夫妻財產制中刪除，但在婚姻之
      普通效力中，增訂民法第1003條之1第1項規定「家庭生活
      費用，除法律或契約另有約定外，由夫妻各依其經濟能力
      、家事勞動或其他情事分擔之。」而民法第1089條有關親
      權之行使及負擔，即為該條之法律特別規定，於不能共同
      負擔時，由有能力者負擔。據此於離婚判決確定前之婚姻
      關係存續中，關於未成年子女之保護教養（扶養）費用，
      既屬家庭生活費用之一，即應依家庭生活費用負擔之方式
      定之，於91年6 月26日修法前，由夫負擔為原則，如無能
      力負擔，則由妻就其全部財產負擔之；修法後依父母子女
      關係之規定，不能共同負擔時，由有能力者負擔之，合先
      敘明。
    (二)被上訴人主張上訴人於離婚前，未曾負擔未成年子女之生
      活費用等情，業據證人丙○○在原審證稱：「（爸爸媽媽
      沒有離婚前，爸爸有無提供家庭生活費用？）都沒有，因
      為爸爸很少回家，我們（兩造子女）所有開銷都是媽媽負
      擔，因為他（上訴人）不常在家，所以沒有辦法跟他拿。
      」、「離婚前之註冊費用、生活費用，他也都說跟媽媽要
      。」（見原審卷第 157頁），及證人丁○○在原審證稱：
      「爸爸都沒有給我們家庭生活費用，我上次跟爸爸說要註
      冊費用，他叫我向媽媽拿。我說要是媽媽沒有怎麼辦，爸
      爸叫我休學，這是離婚後的事。要補習費用及教育費用都
      要向媽媽拿。」各等語甚詳（見原審卷第157 頁），即上
      訴人亦不否認家庭生活費用，係由被上訴人管理支應，惟
      辯稱：檳榔事業係家庭事業，由被上訴人管理財務云云。
      然查：
    1.證人即被上訴人胞弟庚○○在原審已證稱：「（說明兩造
      經營情況？）被告沒有做檳榔生意，他只有種植檳榔，沒
      有做批發，我只知道他以前有種植檳榔在花蓮，我不知道
      他在花蓮有無做檳榔的批發，在嘉義及屏東沒有做檳榔批
      發。」、「（你怎麼確認嘉義及屏東都只有原告經營？…
      ）被告很少回家，很少看到他，因為我與我姐姐有合夥做
      檳榔生意，我們嘉義及屏東都有，沒有其他合夥人，當時
      被告沒有加入合夥一起經營。」、「以前剛開始的時候我
      姐姐沒有錢，我先拿錢給我姐姐做，後來她有錢的時候就
      自己做，她有請師傅之後自己一個人做，沒有讓被告加入
      ，到山上去包檳榔也是我與姐姐去估的，被告沒有去協助
      。」、「（嘉義及屏東合夥有無先後？）同時，嘉義及屏
      東是同時經營。84、85年左右開始，當時名稱是○○。」
      、「（平常屏東○○是由誰經營？）我及姐姐，產銷時間
      才去那裡，約4、5月開始到10月，我們同時在那邊，屏東
      與嘉義產銷時間不一樣，嘉義產銷時間約8 月份開始到明
      年6 月，屏東產銷時間我與姐姐都在屏東，嘉義我自己也
      有店名○○，我姐姐也有店名○。」、「（產銷時間都在
      屏東，嘉義由誰負責？）產銷時間都是當天來回。」、「
      （你們嘉義店是兩家誰先經營？）我先的，我開了好幾年
      ，我姐姐才開的，我70幾年就開了，我們都沒有辦營業登
      記，○我也有合夥，但嘉義只有山上包檳榔部分有合夥，
      屏東包檳榔跟經銷都有合夥。」、「（你借錢給姐姐是經
      營嘉義或屏東？）都有，錢是調來調去，嘉義開始借錢給
      她，我借她7、80 萬元，我陸陸續續借給她的，如果她沒
      有錢就借錢給她，我都拿現金給她。」等語（見原審卷第
      203至205頁），經核與證人壬○○在原審所證稱：「87年
      開始受僱於原告（被上訴人），幫忙採收檳榔及做檳榔師
      傅，87年是原告僱用我的，業務也都由原告負責，薪水都
      由原告支付，我來的時候，兩造就是分開做的，那時候被
      告（上訴人）也是標檳榔，被告都做花蓮，原告都做南投
      的地方，他們都分開標，原告標的我帶工人去採收，帶回
      來竹崎做，被告在花蓮採收了之後，很少拿回來竹崎這邊
      做，如果有，拿回來也要另外算錢給被告。」、「（93年
      雙方離婚後，有無改變？）沒有改變，還是分開做一直到
      現在也是這樣，離婚後被告沒有再拿回來過。」、「（為
      何知道原告有拿錢給被告？）因為我有計算規格價錢，因
      為有時候他（上訴人）會跟我說他的檳榔錢還沒有拿。」
      等語（見原審卷第144、145頁），大致相符，足認被上訴
      人主張所經營之檳榔事業，並非與上訴人共同經營之家庭
      事業乙節，已非全然無據。再參以證人丙○○在原審所證
      稱：「（家裡檳榔攤是兩造共同經營或單獨經營？）據我
      所知都是媽媽（被上訴人）經營，爸爸（上訴人）不常在
      家裡。」、「（兩造是否共同經營檳榔生意？）不是，因
      為我們都沒有看到爸爸，因為如果回來媽媽會開始分類，
      割檳榔回來也要交待，但是我都沒有看到爸爸回來。」等
      語（見原審卷第145、158頁），按該證人係兩造之子女，
      本當希望父母和樂家庭幸福美滿，苟非兩造婚姻確有其事
      ，尚無到庭指證父母之必要，是其證言衡情當無偏袒一方
      之理；況兩造於離婚事件原審審理時，上訴人於 93年6月
      27 日、93年7月2 日，先後接受社工員訪視時，復明確自
      承其目前雖與被上訴人工作，然經濟上已分開，其自行從
      事檳榔批發等情，亦有該民事卷內附之嘉義縣兒童及少年
      監護權案件家庭訪視調查報告表足憑（見該卷第39頁），
      益徵上訴人辯稱檳榔事業係家庭事業，由被上訴人管理財
      務並支出生活費用云者，難認真實。
    2.上訴人聲請之證人辛○○，雖在原審證稱：「…10幾年前
      在○○被告（上訴人）店附近，我也開一間檳榔批發店，
      ○○○○路○○號，一直做到91年我就回來現在住處那邊做
      ，被告還是留在○○路那邊做，做到好幾年前他們（兩造
      ）另外買一塊地蓋房子，我離開的時候他們夫妻一起做，
      其家人都住在一起，○○那邊也是他們夫妻一起做，現在
      應該是沒有一起做，他們一起做到什麼時候我不知道，…
      。」云云；惟該證人既另證稱：「（為什麼知道兩造在離
      婚前一起做檳榔批發？）因為我住隔壁，他們都住一起，
      所以我認為他們是一起做的。」、「（知道他們帳目如何
      分擔？）不知道，我不可能去問這個，買賣是他太太處理
      ，要調貨或寄貨都是原告（被上訴人）聯絡，有時候被告
      也會聯絡，但是以他太太為中心，外地的生意都是由原告
      接洽。」等語（見原審卷第188 頁），則以該證人僅係兩
      造之鄰居，並非長期與兩造共同生活或受僱，已難期待其
      完全知悉兩造之內部經營型態，且其所述知悉兩造共同經
      營乙節，復屬其個人推測之詞，其證稱檳榔事業係兩造共
      同經營云者，即難為有利上訴人之認定。再觀諸證人辛○
      ○另證稱：「（被告負責那部分工作？）割檳榔或載檳榔
      及在店內分檳榔的大小。」、「（原告負責什麼工作？）
      寄貨及電話聯絡客戶。」、「（跟客戶接洽是誰的工作？
      ）應該是原告。」、「…要調貨或寄貨都是原告聯絡，有
      時候被告也會聯絡，但是以他太太為中心，外地生意都是
      由原告接洽。」、「…我知道他們有僱請壬○○在他們店
      內做事情，我在那邊的時候只有2、3年而已。」等語（見
      原審卷第188至189頁），復與上訴人所辯對外聯絡購買檳
      榔，及取粒送中盤商都由伊負責乙情不合（見原審卷第59
      頁），亦與兩造子女丙○○證述鮮少在店內看到上訴人等
      語不一，更與證人壬○○證稱係受僱於被上訴人乙節有異
      ，尤以證人辛○○復陳稱其在兩造做檳榔的時間僅2、3年
      ，衡情又如何能知悉兩造自84年起，即共同經營檳榔批發
      至93年離婚，是亦難徒依證人辛○○證稱其認兩造係一起
      經營事業等語，而遽認上訴人所辯為可採。
    3.另上訴人聲請之證人癸○○，在原審所證稱：「10幾年前
      就受僱於他（被告），割檳榔施肥料等，一直在花蓮工作
      ，我沒有在竹崎工作，另外證人（辛○○）我認識，我有
      跟他講過我由被告僱用做檳榔，我要是檳榔期結束，個人
      私自做景觀。」、「原告沒有僱用過我，被告自己有檳榔
      園，台東初鹿也有，我也有去參與割檳榔，也有僱用原住
      民，採收後貨品都載回竹崎，檳榔期到，我就去花蓮割檳
      榔，後來載回嘉義就由被告去處理，我就不知道，再去施
      肥。」、「（問：花蓮收入被告如何處理？）沒有參與，
      薪水是被告交給我的。」、「實際上誰負責帳目不知道，
      我不知道誰負責店內批發工作。」、「花蓮種的檳榔，我
      不知道送回嘉義何處，因為我不負責送貨。」、「我不清
      楚店內工作分擔。」等語（見原審卷第192至193頁），非
      但與上訴人自陳批發生意皆由被上訴人負責金錢支配乙情
      矛盾，且其證稱在花蓮所種植收取之檳榔運送至嘉義何處
      ，及被上訴人店內批發工作及財務狀況，其均未能知悉或
      瞭解，焉能證明兩造自84年起有共同經營檳榔批發生意之
      情事；況該證人證稱有告訴證人辛○○其係受僱於上訴人
      乙節，復與證人辛○○證稱：「（癸○○何時僱用的？）
      我不知道，我也不知道誰僱用他的，我知道這個人，但跟
      他不熟，我知道他們有僱請壬○○在他們店內做事情，我
      在那邊的時候只有2、3年而已。」、「（在何處看過癸○
      ○受僱工作？）沒有看過，癸○○我於2、3年前認識的，
      我不知道他受僱人何人，聽說他現在種景觀，癸○○說他
      在做造景，沒有說他做檳榔的事。」、「（有無在店內看
      過癸○○？）沒有，癸○○沒有跟我說過他有受僱被告去
      幫忙採檳榔，…。」等語（見原審卷第190至191頁），相
      互齟齬，益證證人癸○○所為證詞，亦不足為上訴人有利
      之證明。
    (三)綜上各情，固足認兩造自84年間起，即未再共同經營事業
      ，經濟各自獨立，且於婚姻關係存續期間，上訴人未支付
      未成年子女保護教養（扶養）費用之事實。然家庭生活費
      用之負擔方式，依首揭說明，於91年修法前倘夫無能力負
      擔，由妻就其財產全部負擔，修法後夫妻不能共同負擔，
      則由有能力者負擔，簡言之，在夫無能力負擔之情形下，
      不論修法前後，妻應有全額負擔家庭生活費用（含未成年
      子女之保護教養費用）之義務，此乃本於夫妻為家庭生活
      費用負擔之一體性，以維持家庭生活之必需。本件上訴人
      自兩造於76年間結婚以來，對家庭經濟並非全然毫無貢獻
      ，而係自84年間起始未支應家庭生活費用，則被上訴人雖
      因此自84年間起，即擔任保護教養兩造未成年子女之責任
      ，而全額負擔家庭生活費用，且於其負擔家庭生活費用期
      間，尚能購置2 筆不動產，而有被上訴之稅務電子閘門財
      產所得調件明細表在卷可佐，足徵兩造於離婚前之家庭生
      活費用，乃多由被上訴人負擔且有能力負擔，縱因上訴人
      對家庭之貢獻度確實甚低，惟此乃涉及婚姻解消後之剩餘
      財產分配問題，被上訴人負擔家庭生活費用，並無代墊款
      項之情形，尚難認被上訴人負擔家庭生活費用，乃使上訴
      人受有不當利益。是以被上訴人請求上訴人返還婚姻關係
      存續中之家庭生活費用乙節，即屬無據，不應准許。
五、兩造離婚後關於未成年子女扶養費用之負擔：
    (一)按父母對其未成年子女之扶養義務，係基於父母子女之身
      分而來，父母離婚所消滅者，乃婚姻關係，縱因離婚而使
      一方之親權處於一時之停止狀態，但對於父母子女間之直
      系血親關係毫無影響，均應依各自資力對子女負扶養義務
      ，若均有扶養能力時，對於子女之扶養費用均應分擔，因
      此父母之一方單獨扶養，自得依不當得利之規定，請求他
      方償還代墊其應分擔之扶養費用，最高法院著有92年度台
      上字第1699號判決意旨足參。
    (二)經查兩造於94年1 月18日判決離婚確定，兩造所生未成年
      子女丙○○、丁○○、戊○○、己○○之權利義務之行使
      及負擔，均由上訴人任之，既有各該民事判決附卷足稽，
      且各該子女均與被上訴人同住，並由被上訴人實際負責照
      料，復詳如上述，顯見被上訴人確有支出扶養費用，及上
      訴人除已支付扶養費用59,000元外，並未支付其他費用等
      情，洵堪認定。次參以兩造之收入情況，及均從事檳榔生
      意，且上訴人在離婚事件接受社工員訪視時，陳稱從事檳
      榔生意後一年所得起碼也有2、3百萬元（見該民事卷第39
      頁），顯然未全數反應在上揭稅務資料，暨兩造之資力及
      子女人數等狀況，與子女尚有在就學階段，及被上訴人實
      際照顧未成年子女所付出心力，被上訴人主張上訴人應負
      擔子女之扶養費用比例以2分之1計算，亦屬有據。爰審酌
      兩造及所生子女均居住在嘉義縣境內，兩造之上揭收入與
      行政院主計處統計之臺灣地區國民所得及平均每人每月消
      費支出（按區域別分）之記載標準，長女丙○○及未成年
      子女丁○○、戊○○、己○○，原為學齡階段，需人教育
      、照顧，並有食衣住行育樂等基本之生活需要，而以嘉義
      縣平均每人每月之消費支出言，依被上訴人主張以各年度
      每人每月平均消費支出為計算標準，該計算標準之經常性
      支出，包括消費性支出及非消費性支出，其項目已經包括
      食衣住行育樂等生活範圍，並且有居住區域之劃分，應係
      目前較能正確反映國民生活水準之數據，且該消費金額之
      計算，因係以消費為導向，較符合一般扶養實情，而足採
      為計算之依據。雖該消費支出之計算並非專以未成年人為
      對象，若干消費項目並非未成年人所必需，例如菸草、家
      具及家庭設備、家事管理、房地租及水費、燃料和燈光、
      交通工具及通訊購置、交通設備使用管理費、汽機車保險
      費等固均應予以扣除，惟參諸若干未成年人所需之教育費
      用等，而成人不必要之需求，在上揭消費支出表中，並非
      均有採為計算之依據，且參以未成年子女就學、註冊繳費
      等所費不貲，況觀諸現今物價指數高漲，未成年人每天所
      須花費之餐費、交通費、衣著費或補習費用及其他基本娛
      樂支出等亦不在少數，上揭計算標準應較綜合所得稅之扶
      養親屬寬減額顯屬可採。爰據上揭社會經濟狀況與一般國
      民生活水準、兩造之經濟能力、子女之需求及人數等，與
      兩造之收入、資力已達上揭計算標準等因素，並參酌嘉義
      縣各年度每人每月平均消費支出如附表一所示，綜合審認
      被上訴人請求上訴人返還代墊之不當得利金額，自94年 1
      月18日離婚確定之日起算，至98年6月5日起訴狀繕本送達
      日止，以每人每月平均消費支出2分之1計算，則被上訴人
      代墊之扶養費用詳如附表二所示合計1,358,256 元，扣除
      上訴人已支付之59,000元，則被上訴人依不當得利之法律
      關係，請求上訴人返還代墊之扶養費用1,299,256 元，為
      有理由，應予准許，逾此範圍之請求，則不應准許。
    (三)至上訴人辯稱扶養費為定期每年發生之債權，屬短期時效
      ，早罹於時效而消滅，不得依不當得利之法則請求乙節。
      因不當得利之消滅時效，依民法第125 條規定為15年，本
      件上訴人請求之訴訟標的既為不當得利，而非向上訴人請
      求給付扶養費，自無短期時效之適用，況自94年1 月18日
      離婚起，至被上訴人於98年5 月26日提起本件訴訟，亦僅
      1 年有餘，上訴人為此抗辯，委無足取。另上訴人主張對
      被上訴人有剩餘財產分配請求債權，並以該債權與被上訴
      人此部分家庭生活費用之債權為抵銷乙節，因上訴人在原
      審向被上訴人所提另案 96年度家訴字第2號請求分配剩餘
      財產事件，已撤回起訴結案，業經本院調卷查核屬實，且
      上訴人在本院復表示提及該案之財產爭執，僅欲表示上訴
      人未離婚前，對家庭亦有貢獻，並非欲向被上訴人清算財
      產等語在卷，此外上訴人亦未確切主張其有若干分配剩餘
      財產債權資為抵銷，是其為該抵銷之抗辯，同無足採。
六、綜上所述，被上訴人本於不當得利之法律關係，請求上訴人
    返還自離婚判決確定日起至起訴狀繕本送達日止，已發生之
    扶養費代墊款1,299,256 元，及自98年6月6日起至清償日止
    ，按年息5％ 計算之利息，洵屬有據，應予准許。逾此範圍
    之請求，則無理由，不應准許。原審就超過上揭應准許部分
    ，為上訴人敗訴之判決，並為假執行之宣告，自有未洽。上
    訴意旨，就此部分指摘原判決不當，求予廢棄改判，為有理
    由。爰由本院將原審此部分判決予廢棄，改判如主文第2 項
    所示。至於上揭應准許部分，原審判命上訴人給付，並為假
    執行之宣告，核無違誤。上訴意旨，猶執陳詞求予廢棄改判
    ，為無理由，應予駁回。
七、又本件事證已臻明確，兩造其餘主張陳述及攻擊防禦方法，
    核與判決之結果不生影響，爰不逐一論述。
八、據上論結，本件上訴為一部有理由，一部無理由，應依民事
    訴訟法第450條、第449條第1項、第79條，判決如主文。
中    華    民    國    99    年    8    月    24     日
                  民事第一庭  審判長法  官  丁振昌
                                    法  官  李素靖
                                    法  官  林永茂
上為正本係照原本作成。
被上訴人如不服本判決，應於收受送達後20日內向本院提出上訴
書狀，其未表明上訴理由者，應於提出上訴後20日內向本院補提
出理由書狀（均須按他造當事人之人數附繕本）上訴時應提出委
任律師或具有律師資格之人之委任狀；委任有律師資格者，另應
附具律師資格證書及釋明委任人與受任人有民事訴訟法第466條
之1第1項但書或第2項（詳附註）所定關係之釋明文書影本。如
委任律師提起上訴者，應一併繳納上訴審裁判費。
上訴人不得上訴。
中    華    民    國    99    年    8    月    25    日
                                     書記官  謝素嬿
【附註】
民事訴訟法第466條之1：
(1)對於第二審判決上訴，上訴人應委任律師為訴訟代理人。但上
  訴人或其法定代理人具有律師資格者，不在此限。
(2)上訴人之配偶、三親等內之血親、二親等內之姻親，或上訴人
  為法人、中央或地方機關時，其所屬專任人員具有律師資格並
  經法院認為適當者，亦得為第三審訴訟代理人。
  民事訴訟法第466條之2第1項：
  上訴人無資力委任訴訟代理人者，得依訴訟救助之規定，聲請
  第三審法院為之選任律師為其訴訟代理人。
附表二：
94年1月18日離婚確定日起至98年6月5日止已支出之扶養費
┌───┬──────┬──────┬──────┬──────┬──────┐
│      │94年14,044元│95年14,334元│96年14,241元│97年14,241元│98年14,241元│
│      │94.01.18~   │95.01.01~   │96.01.01~   │97.01.01~   │98.01.01~   │
│      │94.12.31    │95.12.31    │96.12.31    │97.12.31    │98.06.05    │
├───┼──────┼──────┼──────┼──────┼──────┤
│丙○○│160,826元   │172,008元   │算至成年日  │            │            │
│      │            │            │（96.10.23）│            │            │
│      │            │            │139,087元   │            │            │
├───┼──────┼──────┼──────┼──────┼──────┤
│丁○○│160,826元   │172,008元   │170,892元   │170,892元   │73,579元    │
├───┼──────┼──────┼──────┼──────┼──────┤
│戊○○│160,826元   │172,008元   │170,892元   │170,892元   │73,579元    │
├───┼──────┼──────┼──────┼──────┼──────┤
│己○○│160,826元   │172,008元   │170,892元   │170,892元   │73,579元    │
├───┴──────┴──────┴──────┴──────┴──────┤
│合計已支出扶養費2,716,512元，上訴人應負擔1/2為1,358,256元                   │
└──────────────────────────────────────┘

司法院資訊處製作；財團法人民間司法改革基金會備份。
